【裁判字號】    98,判,153
【裁判日期】    980219
【裁判案由】    贈與稅
【裁判全文】
最  高  行  政  法  院  判  決
                                       98年度判字第153號
上  訴  人  甲○○
被 上訴 人  財政部臺灣省中區國稅局
代  表  人  趙榮芳
上列當事人間贈與稅事件，上訴人對於中華民國95年11月30日臺
中高等行政法院95年度訴字第481號判決，提起上訴，本院判決
如下：
    主  文
原判決廢棄。
訴願決定及原處分（即復查決定）均撤銷。
第一審及上訴審訴訟費用均由被上訴人負擔。
    理  由
一、上訴人之父柴沁明於民國（下同）91年10月7日死亡，其生
    前於90年12月間將所有坐落臺灣省彰化縣員林鎮○○段753
    、755、756、757、758、759、760及772地號共8筆土地（下
    稱系爭土地）各應有部分捐贈予財團法人中州技術學院（以
    下簡稱中州技術學院），經被上訴人所屬員林稽徵所按上開
    土地公告現值核定柴沁明於90年度贈與總額新臺幣（下同）
    6,920,312元，應納贈與稅額690,265元，因贈與人已死亡，
    遂以其繼承人（甲○○、柴蘭屏、柴文清、柴雲清、柴御清
    、柴洵清及曾素珠）為納稅義務人發單補徵。上訴人不服，
    循序提起本件行政訴訟。
二、上訴人起訴意旨略謂：中州技術學院係經教育部核准登記有
    案之教育財團法人，該校88年3月2日至91年3月1日任期之董
    監事雖不符「捐贈教育文化公益慈善宗教團體祭祀公業財團
    法人財產不計入遺產總額或贈與總額適用標準」（下稱不計
    入遺產總額或贈與總額適用標準）第2條第3款之規定，惟該
    校於接獲被上訴人92年12月11日中區國稅二字第0920073982
    號函詢董監事成員是否符合前開免稅標準規定後，即改選更
    正，並報經教育部93年1月7日台技（二）字第0930000836號
    函同意核備在案，符合財政部71年12月10日台財稅第38931
    號函釋所定之輔導限期，應得憑核定徵免，始符公平正義原
    則。又上訴人之父柴沁明於90年12月26日已依遺產及贈與稅
    第24條之規定申報贈與財產予中州技術學院，並於90年12月
    27日依同法第41條規定取具被上訴人所核定發給贈與稅不計
    入贈與總額證明書，若被上訴人當時核定時已調查說明不符
    合贈與稅免稅之要件，則上訴人之父當可立即著手進行撤銷
    贈與，不致造成本意熱心教育之捐贈尚須被課稅之冤枉事。
    被上訴人未盡告知乙節，實有違「信賴保護原則」，亦與教
    育部審查教育事務財團法人設立許可及監督要點第17條之規
    定有違等語。為此請求判決撤銷訴願決定及原處分。
三、被上訴人答辯意旨略謂：本件被繼承人柴沁明生前於90年12
    月間贈與前開土地予中州技術學院時，該校董事會董事人數
    計9人中之4人為被繼承人柴沁明即捐贈人之配偶曾素珠、子
    甲○○、柴洵清及女婿任東勝，為上訴人所不爭，與首揭不
    計入遺產總額或贈與總額適用標準第2條第3款之規定不符，
    原無免稅規定之適用，參照最高行政法院58年判字第31號判
    例意旨，被上訴人所屬員林稽徵所於核課期間內發覺，並依
    職權更正核定被繼承人柴沁明90年度贈與總額6,920,312元
    ，並發單補徵應納贈與稅額690,265元，並無違誤。次查財
    政部71年12月10日台財稅第38931號函釋係就教育、文化、
    公益、慈善機關或團體本身之所得及其附屬作業組織之所得
    應否課稅所為之釋示，核與本件案情不同，尚不得援引適用
    。再查本件被繼承人柴沁明（即捐贈人）生前於90年12月26
    日申報贈與前開土地予中州技術學院時，對其配偶曾素珠、
    子甲○○、柴洵清及女婿任東勝等4人均擔任該校董事會之
    董事等攸關本件贈與財產得否不計入贈與總額之重要事項，
    未盡告知義務，且未提出戶籍登記資料以資核對，致被上訴
    人初查時以不正確之資料及不完全之陳述而誤核發贈與稅不
    計入贈與總額證明書，其信賴不值得保護，無信賴保護原則
    之適用等語。
四、原判決駁回上訴人之訴，其理由略以：按前揭不計入遺產總
    額或贈與總額適用標準第2條第3款係就捐贈予依法登記為財
    團法人組織之資格限制予以明文規範。符合上述規定者，其
    贈與金額始得不計入贈與總額課稅，而是否符合，自以贈與
    時之狀態為準。本件被繼承人贈與前開土地予受贈人中州技
    術學院時，因不符合首揭規定，依法自不得免徵贈與稅，不
    因事後中洲技術學院將贈與人之三親等以內之董監事人數調
    整至不逾3分之1有異。查財政部71年12月10日台財稅第3893
    1號函釋係就教育、文化、公益、慈善機關或團體其本身之
    所得及其附屬作業組織之所得應否課稅所為之釋示，核與本
    件案情不同，尚不得比附援引。次查，柴沁明為贈與時或之
    前，被上訴人並無令柴沁明信賴基礎之任何作為，上訴人已
    難謂信賴，況柴沁明生前申報贈與本件土地與中洲技術學院
    時，對其配偶曾素珠、子甲○○、柴洵清及女婿任東勝等4
    人均擔任該校董事會之董事等攸關本件贈與財產得否不計入
    贈與總額之重要事項，未盡告知義務，且未提出戶籍登記資
    料以資核對，致被上訴人初查時以不正確之資料及不完全之
    陳述而誤核發贈與稅不計入贈與總額證明書，參照行政程序
    法第119條第2款之規定，其信賴不值得保護，無信賴保護原
    則之適用。再查，教育部審查教育事務財團法人設立許可及
    監督要點第17條係指教育部「為前二項處分前，應依行政程
    序法第102條規定予該處分相對人陳述意見之機會。」與被
    上訴人為本件核課處分並無關涉。倘上訴人係主張被上訴人
    為本件處分前，應依行政程序法第102條規定予該處分相對
    人陳述意見之機會，惟本件依前開法人登記證書、贈與稅申
    報書、遺產稅申報書等相關資料，原行政處分所根據之事實
    ，客觀上已明白足以確認，依同法第103條第5款之規定，被
    上訴人縱未給陳述意見之機會，亦難認違法
五、上訴意旨略謂：按自遺產及贈與稅法第3條第1項及第4條第2
    項規定之意旨可知，法律已明定對贈與財產行為應課徵贈與
    稅對象之納稅義務人為贈與人。遺產及贈與稅法並未規定被
    繼承人死亡前所為贈與，即使不符合同法第20條第1項第3款
    所定免徵贈與稅之要件，又尚未經稽徵機關發單課徵贈與稅
    者，即須改以繼承人為納稅義務人。是被上訴人所為原處分
    既認定系爭土地係由上訴人之父柴沁明贈與予受贈人中州技
    術學院，且此贈與因與遺產及贈與稅法第20條第1項第3款及
    前揭不計入遺產總額或贈與總額適用標準第2條第3款規定之
    不符，而不得免徵贈與稅，則依司法院釋字第622號解釋之
    意旨，被上訴人亦不得因上訴人之被繼承人柴沁明已死亡，
    即改以繼承人為納稅義務人，發單課徵贈與稅，致增加上訴
    人法律上所未規定之租稅義務，此顯與憲法第19條、15條規
    定及前揭司法院解釋之意旨不符。原判決不察，竟認原處分
    並無違誤，顯有違背法令情事。為此請求判決廢棄原判決，
    並撤銷訴願決定及原處分。
六、本院按：
  (一)司法院釋字第622號解釋謂：「憲法第19條規定所揭示之租
    稅法律主義，係指人民應依法律所定之納稅主體、稅目、稅
    率、納稅方法及納稅期間等項而負納稅之義務，迭經本院解
    釋在案。中華民國62年2月6日公布施行之遺產及贈與稅法第
    15條第1項規定，被繼承人死亡前3年內贈與具有該項規定身
    分者之財產，應視為被繼承人之遺產而併入其遺產總額課徵
    遺產稅，並未規定以繼承人為納稅義務人，對其課徵贈與稅
    。最高行政法院92年9月18日庭長法官聯席會議決議關於被
    繼承人死亡前所為贈與，如至繼承發生日止，稽徵機關尚未
    發單課徵贈與稅者，應以繼承人為納稅義務人，發單課徵贈
    與稅部分，逾越上開遺產及贈與稅法第15條之規定，增加繼
    承人法律上所未規定之租稅義務，與憲法第19條及第15條規
    定之意旨不符，自本解釋公布之日起，應不予援用。」其理
    由書並指明：「62年2月6日公布施行之遺產及贈與稅法第15
    條第1項規定：『被繼承人死亡前3年（88年7月15日修正為2
    年）內贈與下列個人之財產，應於被繼承人死亡時，視為被
    繼承人之遺產，併入其遺產總額，依本法規定徵稅：一、被
    繼承人之配偶。二、被繼承人依民法第1138條及第1140條規
    定之各順序繼承人。三、前款各順序繼承人之配偶。』將符
    合該項規定之贈與財產視為被繼承人之遺產，併計入遺產總
    額。究其立法意旨，係在防止被繼承人生前分析財產，規避
    遺產稅之課徵，故以法律規定被繼承人於死亡前一定期間內
    贈與特定身分者之財產，於被繼承人死亡時，應視為遺產，
    課徵遺產稅。該條並未規定被繼承人死亡前所為贈與，尚未
    經稽徵機關發單課徵贈與稅者，須以繼承人為納稅義務人，
    使其負繳納贈與稅之義務。稅捐稽徵法為稅捐稽徵之通則規
    定，該法第14條規定：『納稅義務人死亡，遺有財產者，其
    依法應繳納之稅捐，應由遺囑執行人、繼承人、受遺贈人或
    遺產管理人，依法按稅捐受清償之順序，繳清稅捐後，始得
    分割遺產或交付遺贈（第1項）。遺囑執行人、繼承人、受
    遺贈人或遺產管理人，違反前項規定者，應就未清繳之稅捐
    ，負繳納義務（第2項）。』依該條第1項之規定，被繼承人
    生前尚未繳納之稅捐義務，並未因其死亡而消滅，而由其遺
    囑執行人、繼承人、受遺贈人或遺產管理人，於被繼承人遺
    有財產之範圍內，代為繳納。遺囑執行人、繼承人、受遺贈
    人或遺產管理人係居於代繳義務人之地位，代被繼承人履行
    生前已成立稅捐義務，而非繼承被繼承人之納稅義務人之地
    位。惟如繼承人違反上開義務時，依同條第2項規定，稽徵
    機關始得以繼承人為納稅義務人，課徵其未代為繳納之稅捐
    。是被繼承人死亡前業已成立，但稽徵機關尚未發單課徵之
    贈與稅，遺產及贈與稅法既未規定應以繼承人為納稅義務人
    ，則應適用稅捐稽徵法第14條之通則性規定，即於分割遺產
    或交付遺贈前，由遺囑執行人、繼承人、受遺贈人或遺產管
    理人，就被繼承人之遺產，依法按贈與稅受清償之順序，繳
    清稅捐。違反此一規定者，遺囑執行人、繼承人、受遺贈人
    或遺產管理人始應就未繳清之贈與稅，負繳納義務。又稅捐
    債務亦為公法上之金錢給付義務，稽徵機關作成課稅處分後
    ，除依法暫緩移送執行及稅捐稽徵法第39條第2項所規定之
    情形外，於繳納期間屆滿30日後仍未繳納，經稽徵機關移送
    強制執行者，則應依行政執行法第15條規定，以被繼承人之
    遺產為強制執行之標的。另遺產及贈與稅法第7條第1項規定
    ，贈與稅之納稅義務人為贈與人，但贈與人行蹤不明，或逾
    法定繳納期限尚未繳納，且在中華民國境內無財產可供執行
    者，以受贈人為納稅義務人。故若被繼承人（贈與人）無遺
    產可供執行者，稽徵機關尚得依前開規定，以受贈人為納稅
    義務人課徵贈與稅。至依上開規定已納之贈與稅，其與繼承
    人依遺產及贈與稅法第15條應繳納之遺產稅，仍有同法第11
    條第2項規定之適用。被繼承人死亡前3年內贈與特定人財產
    ，稅捐稽徵機關於其生前尚未發單課徵贈與稅者，被繼承人
    死亡後，其贈與稅應如何課徵繳納之問題，最高行政法院92
    年9月18日庭長法官聯席會議決議略謂：『被繼承人於死亡
    前3年內為贈與，於贈與時即負有繳納贈與稅之義務，贈與
    稅捐債務成立。被繼承人死亡時，稅捐稽徵機關縱尚未對其
    核發課稅處分，亦不影響該稅捐債務之效力。此公法上之財
    產債務，不具一身專屬性，依民法第1148條規定，由其繼承
    人繼承，稅捐稽徵機關於被繼承人死亡後，自應以其繼承人
    為納稅義務人，於核課期間內，核課其繼承之贈與稅。至遺
    產及贈與稅法第15條及第11條第2項僅規定上開贈與財產應
    併入計算遺產稅及如何扣抵贈與稅，並未免除繼承人繼承被
    繼承人之贈與稅債務，財政部81年6月30日台財稅第8116693
    93號函釋關於：「被繼承人死亡前3年內之贈與應併課遺產
    稅者，如該項贈與至繼承發生日止，稽徵機關尚未發單課徵
    時，應先以繼承人為納稅義務人開徵贈與稅，再依遺產及贈
    與稅法第15條及第11條第2項規定辦理」部分，與前開規定
    尚無牴觸。』此決議關於被繼承人死亡前所為贈與，如至繼
    承發生日止，稽徵機關尚未發單課徵贈與稅者，應以繼承人
    為納稅義務人，發單課徵贈與稅之部分，逾越遺產及贈與稅
    法第15條之規定，增加繼承人法律上所未規定之租稅義務，
    與憲法第19條及第15條規定之意旨不符，自本解釋公布之日
    起，應不予援用。至上開決議所採之見解是否導致贈與稅與
    遺產稅之課徵違反平等原則，已無庸審究。又上開贈與稅之
    課徵及執行，應分別情形適用稅捐稽徵法第14條、遺產及贈
    與稅法第7條及行政執行法第15條規定，併予指明。」
  (二)次按司法院釋字第185號解釋：「司法院解釋憲法，並有統
    一解釋法律及命令之權，為憲法第78條所明定，其所為之解
    釋，自有拘束全國各機關及人民之效力，各機關處理有關事
    項，應依解釋意旨為之，‧‧‧」及司法院釋字第188號解
    釋「中央或地方機關就其職權上適用同一法律或命令發生見
    解歧異，本院依其聲請所為之統一解釋，除解釋文內另有明
    定者外，應自公布當日起發生效力。各機關處理引起歧見之
    案件及其同類案件，適用是項法令時，亦有其適用。惟引起
    歧見之該案件，如經確定終局裁判，而其適用法令所表示之
    見解，經本院解釋為違背法令之本旨時，是項解釋自得據為
    再審或非常上訴之理由。」是上開釋字第622號解釋公布之
    日尚未確定之案件，即有該解釋之適用。本件贈與稅尚未確
    定，本院裁判時，如所涉之法律見解於訴訟程序未終結前，
    經司法院為違憲解釋，法院自應受司法院解釋之拘束，本於
    該解釋而為裁判。
  (三)本件被上訴人係以上訴人之父柴沁明於91年10月7日死亡，
    柴沁明生前於90年12月19日將所有坐落彰化縣員林鎮○○段
    753、755、756、757、758、759、760及772地號共8筆土地
    應有部分公告現值合計6,920,312元，捐贈予中州技術學院
    ，於90年12月26日辦理贈與稅申報，經被上訴人原查依遺產
    及贈與稅法第20條第1項第3款規定，核發贈與稅不計入贈與
    總額證明書在案。嗣經被上訴人查得中州技術學院董事會第
    10屆董事之人數共9人，任期自88年3月2日起至91年3月1日
    止，被繼承人柴沁明（即捐贈人）之配偶及三親等以內之親
    屬擔任該校董事人數共計4人（包括被繼承人之配偶曾素珠
    、子甲○○、柴洵清及女婿任東勝），已逾該校董事會第10
    屆董事人數之三分之一，認與前揭不計入遺產總額或贈與總
    額適用標準第2條第3款「捐贈人、受遺贈人、繼承人及各該
    人之配偶及三親等以內之親屬擔任董事或監事，人數不超過
    全體董事或監事人數之三分之一者」之規定不符，乃更正核
    定被繼承人90年度贈與總額6,920,312元，應納贈與稅額690
    ,265元，因贈與人已死亡，遂以其繼承人（甲○○、柴蘭屏
    、柴文清、柴雲清、柴御清、柴洵清及曾素珠）為納稅義務
    人發單補徵。揆諸前開釋字第622號解釋理由揭示「被繼承
    人死亡前業已成立，但稽徵機關尚未發單課徵之贈與稅，遺
    產及贈與稅法既未規定應以繼承人為納稅義務人，則應適用
    稅捐稽徵法第14條之通則性規定，即於分割遺產或交付遺贈
    前，由遺囑執行人、繼承人、受遺贈人或遺產管理人，就被
    繼承人之遺產，依法按贈與稅受清償之順序，繳清稅捐。違
    反此一規定者，遺囑執行人、繼承人、受遺贈人或遺產管理
    人始應就未繳清之贈與稅，負繳納義務」意旨，原處分遽以
    上訴人等為納稅義務人，而非先以渠等為代繳義務人發單補
    徵系爭贈與稅部分，容有未洽，訴願決定及原判決予以維持
    ，亦有未合。上訴人上訴意旨據以指摘求為廢棄，為有理由
    ，應將原判決予以廢棄，且因據以裁判之爭點事實業已明確
    ，爰併撤銷訴願決定及原處分（即復查決定），由被上訴人
    另為適法之處理。
據上論結，本件上訴為有理由。依行政訴訟法第256條第1項、第
259條第1款、第98條第1項前段，判決如主文。
中    華    民    國    98    年    2     月    19    日
                    最高行政法院第七庭
                        審判長法官  藍  獻  林
                              法官  廖  宏  明
                              法官  張  瓊  文
                              法官  姜  素  娥
                              法官  林  文  舟
以  上  正  本  證  明  與  原  本  無  異
中    華    民    國    98    年    2     月    19    日
                              書記官  邱  彰  德


司法院資訊處製作；財團法人民間司法改革基金會備份。
